【裁判字號】    97,訴,228
【裁判日期】    970604
【裁判案由】    侵權行為損害賠償等
【裁判全文】
臺灣彰化地方法院民事判決  97年度訴字第228號
原        告  乙○○
訴 訟代理 人  林見軍律師
複  代理  人  丙○○
被        告  丁○○
                      號
兼訴訟代理人  甲○○
上列當事人間請求侵權行為損害賠償等事件，本院於民國97年5
月21日言詞辯論終結，茲判決如下：
    主      文
被告甲○○應給付原告新台幣伍拾捌萬伍仟肆佰元，及自民國九
十七年三月二十九日起至清償日止，按年息百分之五計算之利息
。
被告丁○○應將如附表二所示不動產經彰化縣鹿港地政事務所以
附表二所示所有權移轉登記收件年期、登記原因、原因發生日期
、登記日期所為所有權移轉登記，予以塗銷。
訴訟費用由被告甲○○負擔新台幣陸仟玖佰伍拾元，其餘新台幣
壹萬玖仟貳佰零陸元由被告丁○○負擔。
    事實及理由
一、按「訴狀送達後，原告不得將原訴變更或追加他訴。但有下
    列各款情形之一者，不在此限：三擴張或減縮應受判決事項
    之聲明者。」，民事訴訟法第255條第1項第3款定有明文。
    本件關於給付票款部分，原告原請求被告甲○○應給付原告
    新台幣（下同）549,700元，嗣後擴張其請求金額為585,400
    元，核與前開規定，洵無不合，應予准許。
二、原告主張：
  (一)給付票款部分：
  1.如附表一所示6張支票（以下簡稱系爭支票）係被告甲○○
    所簽發，經訴外人粘契持向原告週轉現金。嗣經原告屆期提
    示，竟遭退票未獲付款。
  2.原告不知被告甲○○與粘契間關係為何，縱其等有互相換票
    行為，但被告甲○○仍應負票據責任。茲因原告與被告甲○
    ○間並無直接前後手關係，被告甲○○不得以其與粘契間所
    存抗辯事由對抗原告。
  3.爰依給付票款之法律關係，請求被告甲○○應給付原告585,
    840元，及自起訴狀繕本送達被告甲○○之翌日起至清償日
    止，按年息百分之5計算之利息等語。
  (二)塗銷所有權移轉登記部分：
  1.被告甲○○負欠原告票款585,400元，迄今未獲清償。原告
    原欲以如附表二所示原屬被告甲○○所有不動產（以下簡稱
    系爭不動產）取償。詎被告甲○○早於民國96年10月11日將
    系爭不動產，為其配偶即被告丁○○設定債權總額400萬元
    第二順位抵押權；復於如附表所示時間、所有權移轉登記收
    件年期、以買賣為原因，而將系爭不動產所有權移轉登記予
    被告丁○○。
  2.被告2人為夫妻關係，夫妻間如有金錢往來，至多僅止於維
    持日常生活所支出，難謂有借貸性質，更何況高達400萬元
    買賣價金。
  3.被告丁○○為家庭主婦，平日並無豐厚收入，應無力籌措
    400萬元。又前開抵押債權之確定日期、清償日期、利息、
    遲延利息，未經登記。足見被告甲○○為達脫產目的，而與
    被告丁○○通謀為虛偽意思表示，使原告債權無法實現，足
    以生損害於原告。
  4.被告2人間債務發生原因、交付金錢方式及過程等，均應由
    被告舉證以實其說。
  5.爰本於侵權行為損害賠償之法律關係，提起先位之訴，請求
    被告丁○○應塗銷系爭不動產所有權移轉登記。又本於債權
    人撤銷權及代位債務人行使所有權人之物上請求權等法律關
    係，提起後位之訴，請求撤銷被告2人間就系爭不動產所為
    買賣之債權行為及所有權移轉登記之物權行為，並請求被告
    丁○○應塗銷系爭所有權移轉登記等語。
三、被告辯稱：
  (一)系爭支票係粘契以其自己所簽發支票，以票換票方式向被告
    甲○○交換取得，嗣後再轉交原告。詎粘契交付被告甲○○
    之支票，全數未兌現，被告甲○○因而週轉不靈。
  (二)被告甲○○與原告間並無金錢借貸關係，亦未收受原告所交
    付借款，原告應先就借貸及交付等事實，負舉證責任。
  (三)原告嗣後提出系爭支票中金額各為77,500元、82,700元等2
    張支票，以交換被告甲○○已清償返還金額合計124,500元
    之支票。其多出金額35,700元，如屬利息者，原告應提出利
    息之計算方法。
  (四)被告2人間確有債權債務關係存在，因系爭不動產係被告甲
    ○○經由法院拍賣取得，其中價金290餘萬元由被告丁○○
    出資。至於被告丁○○資金來源，部分為鹿港郵局及鹿港信
    用合作社存款，部分向娘家借得，但無法提出相關證明。
  (五)被告2人間既有債權債務關係，則被告甲○○將系爭不動產
    設定第二順位抵押權予被告丁○○，嗣於96年11月16日簽訂
    不動產買賣契約書，並於96年11月20日以後辦竣系爭不動產
    所有權移轉登記，均不影響原告債權。
  (六)綜上所述，原告請求均無理由，故請求駁回原告之訴等語。
四、兩造不爭執事項：
  (一)原告為系爭支票之持票人，系爭支票票款合計585,400元，
    均未獲付款。
  (二)系爭支票由被告甲○○簽發後，交予訴外人粘契，最後由原
    告取得。
  (三)被告2人間為夫妻關係，被告丁○○為家庭主婦。
  (四)系爭不動產原為被告甲○○所有，嗣後以買賣為原因，移轉
    登記予被告丁○○，詳細移轉登記時間、所有權移轉登記收
    件年期各如附表二所示。
五、兩造爭執事項：
  (一)系爭支票未獲付款，被告甲○○是否應對原告負給付票款責
    任？
  (二)被告2人間有無債權債務關係？
  (三)原告請求被告丁○○塗銷系爭不動產所有權移轉登記，有無
    根據？
六、本院之判斷：
  (一)給付票款部分：
  1.按票據為無因證券，票據如已具備法定要件，其權利即行成
    立，至於法律行為發生之原因如何，在所不問。即票據行為
    為不要因行為，即不以給付之原因為要素而得成立之行為，
    凡簽名於票據之人，不問原因如何，均須依票據上所載文義
    負責。次按「票據債務人不得以自己與發票人或執票人之前
    手間所存抗辯之事由對抗執票人。但執票人取得票據出於惡
    意者，不在此限。」、「以惡意或有重大過失取得票據者，
    不得享有票據上之權利。無對價或以不相當之對價取得票據
    者，不得享有優於其前手之權利。」，票據法13條、第14條
    分別定有明文。依此規定，持票人就其取得票據之原因關係
    或資金關係均毋庸舉證，如發票人主張持票人無償取得，或
    以不相當之對價，或出於惡意而取得票據者，應由發票人負
    舉證責任。再者，支票發票人，因其發票行為，對於受款人
    及其後手，暨持票人，應照支票文義擔保支票之支付（票據
    法第126條參照）。此項責任，係絕對擔保付款責任，不得
    依特約免除之。縱執票人怠於提示，但發票人於提示期限後
    ，對於執票人仍須負擔保付款之責任。
  2.原告主張其為系爭支票之持票人，屆發票日後均未獲付款等
    情，業據原告提出相符之6張支票及4張退票理由單為證，且
    被告甲○○並不爭執未付款之事實，僅以其與原告並無金錢
    借貸或交付金錢，及原告前手粘契所交付之全數支票均未獲
    付款等語置辯而已。
  3.經查：系爭支票法定應記載事項均已記載完備，揆諸前開規
    定及說明，原告就其取得系爭支票之原因關係或資金關係，
    均毋庸舉證。反之，被告甲○○就其所提原因關係或資金關
    係等抗辯，甚至包含原告是否無對價或惡意取得系爭支票各
    節，均應由被告甲○○負舉證責任。但被告甲○○自始至終
    均未能舉證以實其說，要難採信。至於被告甲○○抗辯原告
    前手粘契所交付全數支票均未獲付款，及原告未舉證證明其
    曾交付被告甲○○金錢，故得拒給付系爭支票票款乙節，於
    法更屬無據，亦難採認。
  4.從而，原告依據給付票款之法律關係，請求被告甲○○應給
    付原告585,840元，及自起訴狀繕本送達被告之翌日即97年
    3月29日起至清償日止，按年息百分之5計算之利息等語，為
    有理由，應予准許。
  (二)塗銷所有權移轉登記部分：
  1.按「債權之行使，通常雖應對特定之債務人為之，但第三人
    如與債務人合謀，使債權人之債權無法實現時，債權人因此
    所受之損害，自得依侵權行為之法則，向該第三人請求賠償
    。」，最高法院91年度台上字第2194號民事判決要旨可資參
    照。次按「負損害賠償責任者，除法律另有規定或契約另有
    訂定外，應回復他方損害發生前之原狀。」，民法第213條
    第1項亦定有明文。
  2.原告主張被告甲○○負欠其票款585,400元，未獲清償；被
    告甲○○竟為脫產，而與被告丁○○通謀而為虛偽意思表示
    ，將系爭不動產所有權以買賣為原因，移轉登記予被告丁○
    ○等語。被告固不否認系爭所有權移轉登記事實，但以確有
    買賣等語置辯。
  3.經查：被告固辯稱被告丁○○出資290餘萬元購買系爭不動
    產，其資金來源部分為存款，部分向娘家週轉各情。惟查：
    此情並無任何相關銀行往來資料、存摺提存明細及借貸相關
    文件可佐，更與被告所提不動產買賣契約書第2條、第13條
    所載，系爭不動產買賣價金400萬元由第二順位抵押權抵充
    乙節，完全不符，自難採信。況且，被告丁○○並不否認其
    為家庭主婦，依一般情形，難認有足夠資力籌措鉅額買賣資
    金；加以被告2人既為夫妻關係，本以同居共財並營永久共
    同生活為目的，夫妻之間竟有鉅額房地買賣，核與夫妻同居
    共財生活本質不符，顯與吾人日常生活經驗相悖離，殊難採
    信。另查：系爭支票發票日各為96年11月20日起至97年1月
    25 日止，被告2人竟於系爭支票將遭提示付款前後，旋於96
    年11月23日及同年12月4日極度敏感時刻，立即辦竣系爭不
    動產所有權移轉登記，致被告甲○○僅殘存部分小額投資等
    債權（卷附原告所提土地登記謄本、建物登記謄本及財產歸
    屬資料清單影本參照），並使原告求償產生困難。由此，足
    見原告主張被告2人確有共謀為虛偽買賣之意思表示，致使
    原告系爭支票票款債權無法實現等情，即非無據，尚值採信
    。換言之，被告辯稱其等確有買賣及不影響原告債權各節，
    顯屬事後卸責之詞，不足採信。準此，益見原告主張被告2
    人為系爭不動產所有權移轉登記，核屬侵權行為，被告丁○
    ○應負回復原狀義務，即塗銷系爭不動產所有權移轉登記，
    即非無據。
  4.從而，原告本於侵權行為損害賠償之法律關係，提起先位之
    訴，請求被告丁○○應塗銷系爭不動產所有權移轉登記，為
    有理由，應予准許。
  5.原告先位之訴既有理由，則其備位之訴，既無審究之必要，
    併予敘明。
七、兩造其餘攻擊防禦方法及舉證，經審酌後於判決結果不生影
    響，爰不再贅詞論列，附此敘明。
八、訴訟費用負擔之依據：依民事訴訟法第78條、第85條第1項
    但書，判決如主文。
中    華    民    國    97    年    6     月    4     日
                  民事第一庭   法  官  陳正禧
上正本係照原本作成。
如對本判決上訴，須於收受送達後20日內向本院提出上訴狀。
中    華    民    國    97    年    6     月    6     日
                               書記官  蕭美鈴
┌─────────────────────────────────────┐
│臺灣彰化地方法院97年度訴字第228號侵權行為損害賠償等事件附表一             │
├──┬────┬──────┬───┬──────┬───────┬───┤
│編號│帳號、  │發票日      │發票人│付款人      │金額（新台幣）│備註  │
│    │支票號碼│            │      │            │              │      │
├──┼────┼──────┼───┼──────┼───────┼───┤
│１  │0041-4、│96年11月20日│甲○○│鹿港信用合作│89,700元      │未兌現│
│    │295163  │            │      │社管嶼分社  │              │      │
├──┼────┼──────┼───┼──────┼───────┼───┤
│２  │0041-4、│96年12月30日│同上  │同上        │179,000元     │同上  │
│    │295183  │            │      │            │              │      │
├──┼────┼──────┼───┼──────┼───────┼───┤
│３  │0041-4、│97年1月5日  │同上  │同上        │84,300元      │同上  │
│    │295196  │            │      │            │              │      │
├──┼────┼──────┼───┼──────┼───────┼───┤
│４  │0041-4、│97年1月10日 │同上  │同上        │72,200元      │同上  │
│    │305306  │            │      │            │              │      │
├──┼────┼──────┼───┼──────┼───────┼───┤
│５  │0041-4、│96年11月25日│同上  │同上        │77,500元      │同上  │
│    │295168  │            │      │            │              │      │
├──┼────┼──────┼───┼──────┼───────┼───┤
│６  │0041-4、│97年1月25日 │同上  │同上        │82,700元      │同上  │
│    │305318  │            │      │            │              │      │
├──┴────┴──────┴───┴──────┼───────┴───┤
│票款金額合計                                      │585,400元             │
└─────────────────────────┴───────────┘
┌──────────────────────────────────────────┐
│臺灣彰化地方法院97年度訴字第228號侵權行為損害賠償等事件附表二                       │
├───┬───────────┬─────────┬─────────┬──────┤
│不動產│地號、建號、地目、門牌│所有權移轉登記收件│登記原因（債權行為│登記日期（物│
│種類  │、建材、面積、權利範圍│年期              │）、原因發生日期  │權行為）    │
├───┼───────────┼─────────┼─────────┼──────┤
│土地  │彰化縣福興鄉○○段1433│彰化縣鹿港地政事務│買賣、96年11月16日│96年11月23日│
│      │地號、地目田、面積483 │所民國96年鹿登資字│                  │            │
│      │平方公尺、權利範圍全部│第082130號        │                  │            │
├───┼───────────┼─────────┼─────────┼──────┤
│建物  │同上段100建號、門牌彰 │彰化縣鹿港地政事務│買賣、96年11月26日│96年12月4日 │
│      │化縣福興鄉○○街33之5 │所民國96年鹿登資字│                  │            │
│      │號、加強磚造、總面積11│第085070號        │                  │            │
│      │7.5平方公尺、第一、二 │                  │                  │            │
│      │層面積各58.75平方公尺 │                  │                  │            │
│      │、權利範圍全部        │                  │                  │            │
└───┴───────────┴─────────┴─────────┴──────┘


司法院資訊處製作；財團法人民間司法改革基金會備份。
